ACORDAO-COMPLETO-2523142

ACÓRDÃO 345/2022 ATA 6/2022 - PLENÁRIO

VISTOS, relatados e discutidos estes autos de Representação formulada pelo Senador da República, Sr. Jacques Wagner, mediante a qual traz ao conhecimento deste Tribunal possíveis ilegalidades na Instrução Normativa Conjunta MMA/IBAMA/ICMBio 1, de 12/4/2021, que regulamenta o processo administrativo federal para apuração de infrações administrativas por condutas e atividades lesivas ao meio ambiente.
ACORDAM os Ministros do Tribunal de Contas da União, reunidos em sessão do Plenário, ante as razões expostas pelo Relator, em:
9.1. com fundamento nos arts. 235 e 237, inciso III, do Regimento Interno/TCU, conhecer da presente Representação, para, no mérito, considerá-la parcialmente procedente;
9.2. indeferir o pedido cautelar de suspensão da Instrução Normativa Conjunta MMA/IBAMA/ICMBio 1/2021, tendo em vista a inexistência dos pressupostos necessários para adoção da referida medida;
9.3. dar ciência ao Ministério do Meio Ambiente, ao Instituto Brasileiro do Meio Ambiente e dos Recursos Naturais Renováveis e ao Instituto Chico Mendes de Conservação da Biodiversidade, com fulcro nos arts. 2º, inciso II, e 9º, inciso I, da Resolução/TCU  315/2020, de que a elaboração da Instrução Normativa Conjunta MMA/IBAMA/ICMBio 1/2021 sem a participação dos servidores dos setores envolvidos com a temática e a entrada em vigência imediata da norma, sem prévio e adequado treinamento do pessoal, provocaram dificuldades na sua aplicação, comprometendo a realização das atividades pertinentes ao processo sancionador logo após a sua publicação;
9.4. enviar cópia deste Acórdão ao representante, ao Ministério do Meio Ambiente, ao Instituto Brasileiro do Meio Ambiente e dos Recursos Naturais Renováveis, ao Instituto Chico Mendes de Conservação da Biodiversidade, e ao Ministério Público da União, para a adoção das medidas que reputar cabíveis;
9.5. apensar este processo ao TC-Processo 038.685/2021-3.

Representação noticiando possíveis ilegalidades em instrução normativa que regulamenta o processo administrativo federal para apuração de infrações administrativas por condutas e atividades lesivas ao meio ambiente.

Ministério do Meio Ambiente - MMA, Instituto Brasileiro do Meio Ambiente e dos Recursos Naturais Renováveis - IBAMA e Instituto Chico Mendes de Conservação da Biodiversidade - ICMBio.

3. Representante:  Jacques Wagner, Senador da República.

13.1. Ministros presentes: Bruno Dantas (na Presidência), Walton Alencar Rodrigues, Benjamin Zymler, Augusto Nardes, Aroldo Cedraz, Vital do Rêgo, Jorge Oliveira e Antonio Anastasia.
13.2. Ministros-Substitutos presentes: Augusto Sherman Cavalcanti, Marcos Bemquerer Costa (Relator) e Weder de Oliveira.

MARCOS BEMQUERER

Cuida-se de Representação formulada pelo Senador da República, Sr. Jacques Wagner, mediante a qual traz ao conhecimento deste Tribunal possíveis ilegalidades na Instrução Normativa Conjunta MMA/IBAMA/ICMBio 1, de 12/4/2021, que regulamenta o processo administrativo federal para apuração de infrações administrativas por condutas e atividades lesivas ao meio ambiente (peça 1) .
2.	Após apontar as questões de fato e de direito que embasariam estes autos, o representante postulou, em síntese: i) a adoção de medida cautelar para determinar a suspensão imediata da vigência da Instrução Normativa Conjunta MMA/IBAMA/ICMBio 1/2021; ii) o chamamento do MMA, do IBAMA, e do ICMBio para que comprovem a adequação do normativo retrocitado à Constituição Federal de 1988, a¿ Lei 9.784/1999, ao Código de Processo Civil e a outras normas e matérias que por esse ato normativo infralegal são alteradas; iii) a verificação de possíveis atos de improbidade administrativa e de eventual crime de responsabilidade por parte dos representados; e iv) a declaração de nulidade da indigitada IN Conjunta MMA/IBAMA/ICMBio 1/2021 (peça 1, pp. 32/33) .
3.	Transcrevo, a seguir, com os devidos ajustes de forma, excerto da instrução da Secretaria de Controle Externo da Agricultura e do Meio Ambiente - SecexAgroAmbiental por meio da qual o presente feito foi analisado (peça 71) :
"HISTÓRICO
2. Em sua instrução inicial, esta unidade técnica propôs que a representação fosse conhecida, uma vez presentes os requisitos de admissibilidade pertinentes. Propôs, ainda, a realização de oitiva do MMA, do Ibama e do ICMBio e de diligências aos	mencionados  órgão e entidades, nos seguintes moldes  (peça 4) :
'b) determinar, nos termos do art. 276, § 2º, do Regimento Interno/TCU, a oitiva do Ministério do Meio Ambiente, do ICMBio e do Ibama, para que, no prazo de até cinco dias úteis, manifestem-se sobre os fatos apontados na representação formulada pelo Senador Jaques Wagner, especialmente quanto aos pontos abaixo, alertando-os quanto à possibilidade de o Tribunal vir a suspender a norma caso não seja apresentada manifestação ou esta não seja acolhida:
b.1) a exequibilidade de elaboração, por parte dos fiscais, sobretudo em áreas mais remotas do território nacional, de relatório de fiscalização após à lavratura do auto de infração em até dez dias, prorrogáveis uma vez, e encaminhamento à autoridade hierarquicamente superior, conforme o art. 15, § 1º e 2º, da Instrução Normativa Conjunta MMA/IBAMA/ICMBIO 2, de 26 de abril de 2021;	
b.2) a exequibilidade do prazo de 10 dias estabelecido pelo art. 15, §3º, da Instrução Normativa Conjunta MMA/IBAMA/ICMBIO 2, de 26 de abril de 2021, para que o agente autuante realize as correções e complementações necessárias apontadas pela autoridade hierarquicamente superior no processo administrativo de apuração de infração ambiental;
b.3) os impactos no prazo de conclusão dos processos administrativos de apuração de infração ambiental em função da criação de instância superior para revisão dos relatórios de fiscalização, conforme art. 6º, IV, da IN Conjunta MMA/IBAMA/ICMBIO 1, de 12 de abril de 2021;
b.4) a previsão de prazo para revisão dos relatórios dos fiscais por instância superior, uma vez não explicitado no normativo ora em exame;
b.5) esclarecimento quanto ao disposto no art. 15, §3º, da Instrução Normativa Conjunta MMA/IBAMA/ICMBIO 2, de 26 de abril de 2021, e exemplificar em quais situações e quais os critérios adotados para a continuidade ou não do processo administrativo, encaminhando para a apuração das devidas responsabilidades administrativas, caso a autoridade hierarquicamente superior não considere satisfatório o atendimento das correções e das complementações requeridas;
b.6) esclarecimento se a IN MMA/IBAMA/ICMBIO 2/2021 de fato alterou a IN MMA/IBAMA/ICMBIO 1/2021 no sentido de restabelecer o auto de infração como ato anterior ao relatório de fiscalização;
b.7) manifestação quanto às razões que levaram a IN MMA/IBAMA/ICMBIO 1/2021 a prever a inversão da ordem entre o auto de infração e o relatório de fiscalização e o eventual posterior restabelecimento da ordem anterior;
b.8) manifestação quanto aos impactos de a IN MMA/IBAMA/ICMBIO 1/2021 ter sido posta em vigência imediata, sem a realização de prévios ajustes nos sistemas eletrônicos do Ibama e ICMBio;
b.9) indicação e detalhamento dos ajustes necessários nos sistemas eletrônicos do Ibama e ICMBio para contemplar as inovações previstas na IN MMA/IBAMA/ICMBIO 1/2021 e na IN MMA/IBAMA/ICMBIO 2/2021, informando o prazo previsto para conclusão de cada um desses ajustes;
b.10) indicação e apresentação, se houver, da comprovação da participação/avaliação do corpo de fiscais do Ibama e do ICMBio acerca da viabilidade e da aplicação prática da Instrução Normativa Conjunta MMA/IBAMA/ICMBIO 1, de 12 de abril de 2021; 
c) realizar diligência, com fundamento no art. 157 do RI/TCU, ao Ministério do Meio Ambiente, ao ICMBio e ao Ibama, para que, no prazo de 5 dias úteis, sejam encaminhados os seguintes documentos:
c.1) quantitativo de autos de infração lavrados mês a mês pelos fiscais do Ibama e do ICMBio nos anos de 2019, 2020 e 2021; 
c.2) quantitativo de autos de infração julgados mês a mês pelo Ibama e ICMBio nos anos de 2019, 2020 e 2021;
c.3) cópia dos estudos e dos pareceres técnicos e jurídicos que subsidiaram as alterações no processo sancionador promovidas pela IN MMA/IBAMA/ICMBIO 1/2021 e pela IN MMA/IBAMA/ICMBIO 2/2021;
c.4) cópia de inteiro teor dos processos administrativos eletrônicos autuados para promover as referidas alterações no processo sancionador;
c.5) cópia dos seguintes documentos que tratam de manifestação de técnicos e analistas ambientais e fiscais ambientais do Ibama e ICMBio acerca das alterações no processo sancionador que teriam levado à paralisação dos processos administrativos fiscalizatórios em curso, acompanhados de manifestação das autarquias sobre as críticas feitas pelos servidores:
c.5.1) Nota Informativa 9868495/2021-SIAM (arquivo SEI 9868495) ;
c.5.2) E-mail encaminhado por servidor à Auditoria Interna do Ibama (arquivo SEI 9810370, processo 02001.007592/2021-49) ;
c.5.3) Carta 1/2021-NMI-SC/DITEC-SC/SUPES-SC (arquivo SEI 9754603, processo: 02026.000976/2021-52) ;
c.5.4) Ofício 384/2019/SUPES-TO (arquivo SEI 5798994, processo 02029.001066/2019-42) ;
c.5.5) Manifestação Técnica 2/2020-NMI-CE/DITEC-CE/SUPES-CE (arquivo SEI 8011719, processo 02007.002433/2020-17) ;
c.5.6) Cartas assinadas por servidores do Ibama (arquivos SEI 9727678, 9738190, 9740960 e 9784330) e por servidores do ICMBio (arquivo SEI 8724262) .'
3. As propostas acima foram referendadas pelo Ministro-Relator (peça 19) .
4. O Ibama, o MMA e o ICMBio solicitaram prorrogação de prazo de 90 dias para encaminhamento das informações requeridas (peças 20, 21 e 29, respectivamente) . 
5. O Ministro-Relator concedeu prorrogação de 30 dias, a contar dos prazos inicialmente fixados (peça 32) .
6. As respostas foram encaminhadas e constam de diversas peças juntadas ao processo (peças 36-49 e 52-66) . Nessas peças constam várias informações repetidas e algumas outras que não têm relação direta com o presente processo. As informações relevantes estão contidas nas peças abaixo relacionadas:
Peça 37 (repetida na peça 46) 
- Nota Técnica 3/2021/DIPRO, que está registrada como uma nota técnica conjunta entre Ibama e ICMBio, contendo informações referentes aos questionamentos feitos pelo TCU (p. 3-19) (informação repetida nas peças 53, 58, 63) ;
- Nota Informativa 9868495/2021-SIAM (p. 44-51) ;
- Carta 1/2021-NMI-SC/DITEC-SC/SUPES-SC de servidores do Ibama dirigida ao Presidente da entidade, tratando da INC 1/2021 (p. 57/62) ;
- Ofício 80/2021/SAAP/DICAM/CNPSA/SIAM, de 15/4/2021, assinado por servidores do Ibama, dirigido à Coordenação Nacional do Processo Sancionador Ambiental, contendo uma série de dúvidas com relação a então recém-publicada INC 1/2021 (p. 246-247) ;
- Nota Informativa 9738190/2021-NUFIS-MG/DITEC-MG/SUPES-MG, de 16/4/2021, assinada por agentes ambientais federais da Superintendência do Ibama em Minas Gerais, levantando diversas dúvidas e questionamentos sobre a INC 1/2021 (p. 250/252) ;
- Despacho 9740960/2021-DICAM/CNPSA/SIAM, de 18/4/2021, assinado pela então Chefe de Divisão de Conciliação Ambiental, dirigido à Coordenação Nacional do Processo Sancionador Ambiental, requerendo uma série de esclarecimentos quanto ao conteúdo da INC 1/2021 (p. 256/264) ;
- Manifestação Técnica 1/2021-SC/NUCAM-ECAC/SUPES-SC, de 23/4/2021, assinada por servidores do Ibama lotados na Superintendência do Ibama em Santa Catarina, requerendo uma série de esclarecimentos quanto ao conteúdo da INC 1/2021 (p. 265/271) ;
- Carta Aberta à Coordenação-Geral de Proteção do ICMBio, de 20/4/2021, assinada por servidores da carreira de especialista em Meio Ambiente do ICMBio, fazendo diversos questionamentos relacionados à então recém-publicada INC 1/2021 (p. 276/284) (repetida na peça 54, 55, 59, 60, 64, 65) ;
Peça 38 (repetida na peça 44) 
- Nota Técnica 10/2021/SIAM, de 1/6/2021, assinada pelo Chefe da Divisão de Conciliação Ambiental, pelo Coordenador do Processo Sancionador Ambiental Substituto e pelo Superintendente de Apuração de Infrações Ambientais Substituto, com informações a respeito dos diversos questionamentos feitos ao conteúdo da INC 1/2021 (p. 3-25) ;
- Expedientes encaminhados pelo Ibama com a complementação de informações relativas aos questionamentos feitos pelo TCU (p. 26-34) ;
Peça 40 (repetida na peça 43) 
- Informações prestadas pelo Ibama no âmbito da Ação Popular 1023897-25-2021.4.01.3400, cujo objeto se refere à INC 1/2021 (p. 1-24, 43-46) ;
- Nota Técnica 1/2021/DIPRO, de 20/4/2021, sobre proposta de alteração na INC 1/2021 (p. 25-28) ;
- Pareceres Jurídicos prévios à edição da INC 1/2021 (p. 29-42) 
Peça 51
- Ofício SEI 749/2021-GABIN/ICMBio, em que o ICMBio apresenta informações em resposta à diligência e à oitiva realizadas pelo Tribunal (informação repetida nas peças 56 e 61) ;
Peça 66
- Nota Técnica 3/2021, emitida pela 4ª Câmara de Coordenação e Revisão (Meio Ambiente e Patrimônio Cultural) do Ministério Público Federal, a respeito das alterações no Decreto 6.514/2008, promovidas pelo Decreto 9.760/2019, e sobre a INC 1/2021.
EXAME TÉCNICO
7. Cabe destacar, inicialmente, que as representações no âmbito deste Tribunal se destinam à apuração de irregularidade ou ilegalidade a respeito de matéria de competência do TCU, praticado por administrador ou responsável sujeito à sua jurisdição, nos termos dos arts. 235 e 237 do Regimento Interno/TCU.
8. Conforme já deixou assente este Tribunal em diversas ocasiões, não devem ser objeto de apuração em sede de representação questões de natureza operacional, que devem ser avaliadas em processo de fiscalização próprio (Acórdão 2242/2020-TCU-Plenário, 4.108/2020-2ª Câmara) , mas apenas apontamentos que noticiem irregularidades específicas.
9. Nesse sentido, serão objeto de exame no âmbito deste processo os apontamentos feitos pelo representante de supostas ilegalidades ou irregularidades presentes na Instrução Normativa Conjunta 1/2021-MMA-Ibama-ICMBio. 
10. Cabe mencionar que o TCU iniciou a realização de auditoria operacional no processo sancionador ambiental do Ibama, trabalho que atualmente encontra-se em fase de planejamento (TC- Processo 038.685/2021-3) . Os elementos contidos neste processo ligados a questões operacionais do processo sancionador estão sendo utilizados como subsídio no planejamento [daquela] auditoria. 
11. Não serão tratadas neste processo, também, as questões trazidas pelo representante ligadas à eventual caracterização de crimes de responsabilidade, de improbidade administrativa, de prevaricação e de advocacia administrativa por parte dos representados, por estarem fora da competência deste Tribunal (itens 13-17, 31, 36-42 da peça inicial de representação - peça 1) .
12. Também não serão objeto de exame neste processo os apontamentos gerais sobre problemas na gestão ambiental brasileira (itens 2-6, 25, 27-28, peça 1) , alegações quanto ao mérito de outros normativos (como a IN 4/2020-ICMBio) e atos (Despacho 4.410/2020 do Ministro do Meio Ambiente, portarias de exoneração de servidores, Nota Técnica 1/2020/COMISSÃO-ÉTICA/GABIN  do Ibama) (item 26, peça 1) que não estão relacionados ao processo sancionador ambiental, até porque os pedidos feitos pelo representante se referem todos à INC 1/2021-MMA-Ibama-ICMBio (itens 43-47, peça 1) .
13. Abordam-se, a seguir, os aspectos apontados pelo representante que caracterizariam irregularidade ou ilegalidade na produção e no conteúdo da INC 1/2021-MMA-Ibama-ICMBio.
[Questionamento] Desvio de finalidade do art. 15, § 3º, da IN, no que dispõe à avocação de atribuições (item 7 da peça 1) 
14. O art. 15 da IN 1/2021 trata da lavratura do auto de infração quando constatada infração administrativa ambiental. O respectivo § 3º assim dispunha, na redação original da INC 1/2021:
'A autoridade hierarquicamente superior, após o saneamento e a abertura do processo administrativo, poderá apontar pendências, erros, vícios ou a necessidade de produção de informações ou documentos complementares, solicitando ao agente autuante, caso haja justificada e fundamentada necessidade, as correções e as complementações necessárias, no prazo máximo de 5 (cinco) dias.'
15. Cabe destacar, inicialmente, que o parágrafo acima mencionado, assim como os demais parágrafos do art. 15, foram modificados pela INC 2/2021-MMA-Ibama-ICMBio, de 26/4/2021. Eles passaram a ter a seguinte redação:
'§ 1º Em até 10 (dez) dias da lavratura do auto de infração, deverá ser elaborado o relatório de fiscalização, encaminhando-se o feito à autoridade hierarquicamente superior para, sucessivamente, sanear e dar prosseguimento ao processo administrativo de apuração de infração ambiental.
§ 2º O prazo fixado no parágrafo anterior poderá ser prorrogado, uma única vez por igual período, por ato da Diretoria responsável pela fiscalização ambiental na respectiva autarquia, admitida delegação.
§ 3º Transcorrido o prazo estabelecido no parágrafo anterior ou não sendo satisfatório o atendimento das correções e das complementações requeridas, a autoridade hierarquicamente superior adotará as providências necessárias para a continuidade ou não do processo administrativo, encaminhando para a apuração das devidas responsabilidades administrativas, desde que presentes indícios de desídia.
§ 4º Cumprido o trâmite estabelecido pela Seção II, do presente Capítulo IV, o chefe da unidade administrava ambiental federal do local da infração, após o recebimento do processo administrativo, instrumentalizado pelo auto de infração regularmente emitido e a notificação do autuado, deverá enviá-lo no prazo máximo de 2 (dois) dias ao Nucam para o início da fase de conciliação ambiental.'
16. Não se entende que os dispositivos acima representem desvio de finalidade ou avocação indevida de responsabilidades por parte da autoridade hierarquicamente superior. A competência para a lavratura do auto de infração permanece sob a atribuição do agente que realizou a fiscalização. Não se vislumbra que o encaminhamento do auto de infração e do relatório de fiscalização à autoridade superior constitua, a priori, uma interferência indevida no trabalho realizado. Aliás, conforme apontado na Nota Técnica 3/2021/DIPRO (peça 37, p. 5-6) , o próprio Regimento Interno de Fiscalização do Ibama (aprovado pela Portaria Ibama 24/2016, já estabelecia semelhante fluxo documental antes da própria edição da INC 1/2021) :
'Art. 69. Após a lavratura dos documentos de fiscalização ambiental, o AAF os encaminhará à chefia imediata para abertura do processo administrativo de apuração de infração ambiental, na forma e no prazo estabelecidos e, em seguida, ao setor competente para instrução e julgamento. 
§1º A autoridade competente que receber os documentos de fiscalização ambiental deverá verificar se não há pendências nas informações e documentos e solicitar, caso haja necessidade, as correções necessárias.'
17. Não se identifica, portanto, ilegalidade no referido dispositivo. Poder-se-ia questionar, eventualmente, se os prazos conferidos estão adequados, se o dispositivo poderia esclarecer melhor o que seria o saneamento do processo referido no § 1º do art. 15 da INC 1/2021, mas esses são pontos [que não estão] relacionados [à] eventual ilegalidade da norma, mas que dizem respeito ao mérito da sistemática adotada.
[Questionamento] Matérias tratadas na INC 1/2021 que deveriam ter sido tratadas em legislação ordinária (peça 1, item 8) 
[Questionamento] O art. 123 atribuiria efeitos vinculantes a instrumentos procedimentais
18. O referido artigo assim dispõe:
'Art. 123. As autoridades públicas devem atuar para aumentar a segurança jurídica na aplicação das normas, inclusive por meio de regulamentos, súmulas administrativas e respostas a consultas.
Parágrafo único. Os instrumentos previstos no caput deste artigo terão caráter vinculante em relação ao órgão ou entidade a que se destinam, até ulterior revisão.'
19. Não se vislumbra que a possibilidade de edição de súmulas, regulamentos ou respostas a consultas tenha que estar prevista em legislação ordinária específica. Trata-se de mecanismos para padronizar, dar uniformidade e até mais celeridade às decisões adotadas pelas entidades ambientais em casos assemelhados. Tenta-se evitar que casos idênticos tenham decisões distintas. O efeito vinculante mencionado no parágrafo único objetiva garantir que os diferentes atores, que instruem e proferem decisões em processos administrativos ambientais, sigam o entendimento que está consolidado.
20. Cabe destacar que se está tratando de processos administrativos e não judiciais. A norma se aplica apenas às entidades federais que atuam nesses processos resultantes de infrações administrativas, o Ibama e o ICMBio. Não há que se confundir com a chamada 'súmula vinculante', prerrogativa exclusiva do Supremo Tribunal Federal, prevista no art. 103-A da Constituição Federal e que tem efeito vinculante em relação a todo o Poder Judiciário e à administração pública das três esferas da federação.
21.	Também há que se destacar que idêntica previsão já constava da INC 2/2020, norma que antecedeu a INC 1/2021.
22.	Assim, não se vislumbra ilegalidade na previsão contida no art. 123 da INC 1/2021.
[Questionamento] O art. 122, § 1º, reduziria 'competências físicas, como inscrição em dívida pública'
[22.1.] O § 1º do art. 122 assim estabelece:
'§ 1º No prazo para oferecimento de defesa no âmbito judicial, o órgão ambiental federal autuante poderá apresentar reconvenção visando à reparação do dano ambiental.'	
23. É importante ressaltar que o dispositivo acima trata do caso em que o autuado no processo administrativo ambiental interpõe uma ação judicial contra a agência ambiental autuante. Assim, nesse caso, a agência é ré no processo judicial. Apesar de não se ter compreendido plenamente o que seria essa 'redução de competência física' alegada pelo representante, observa-se que o [dispositivo] apenas reforça a prerrogativa de a entidade apresentar reconvenção no âmbito do processo judicial, que é a medida prevista no art. 343 do Código de Processo Civil (CPC) . Não há inovação no referido dispositivo da INC 1/2021, uma vez que o instituto da reconvenção já está previsto no CPC - o que a instrução normativa faz é indicar essa prerrogativa, especificamente para que a agência ambiental possa pleitear, na própria ação judicial interposta pelo acusado, a reparação do dano ambiental.
24. Destaque-se que a possibilidade de reconvenção nesses casos já estava prevista nas INC 2/2020 e na IN Ibama 10/2012 (norma que regulamentava o processo sancionador ambiental do Ibama antes da edição da INC 2/2020) .
25. Não se vislumbra, portanto, ilegalidade no dispositivo em questão.
[Questionamento] O art. 122, caput, teria inserido 'norma de natureza processual civil, inclusive, introduzindo efeitos contrários a instrumentos e poderes conferidos pelo Código de Processo Civil'
26. O caput do art. 122 assim dispõe:
'Art. 122. A propositura de demanda judicial, pelo autuado, visando à suspensão dos efeitos ou à declaração de nulidade do auto de infração, das sanções ou de outras medidas aplicadas, não impede o normal prosseguimento do processo de apuração da infração ambiental.'
27. Não se identifica que tal dispositivo tenha introduzido efeitos contrários ao que estabelece o CPC. Ele apenas estabelece que a mera propositura de ação judicial por parte do autuado não deve interferir no andamento do processo administrativo. Trata-se de um dispositivo a rigor desnecessário, porque é evidente que o processo administrativo não deve ser interrompido apenas pelo ajuizamento de uma ação judicial. É preciso que exista alguma decisão judicial nesse sentido, conforme prevê o § 2º desse mesmo dispositivo. 
28. Destaque-se que esse conteúdo já fazia parte das INC 2/2020 e na IN Ibama 10/2012 (norma que regulamentava o processo sancionador ambiental do Ibama antes da edição da INC 2/2020) .
29. Não se vislumbra, portanto, ilegalidade no dispositivo em questão.
[Questionamento] O art. 117 estabeleceria normas de extinção de punibilidade
[29.1.] O art. 117 estabelece que a punibilidade fica extinta nos seguintes casos:
'I - a prescrição da pretensão punitiva;
II - a morte do autuado antes do trânsito em julgado administrativo, comprovada por certidão de óbito;
III - a retratação do autuado, nos casos admitidos; e
IV - a anistia.'
30. A extinção de punibilidade é um instituto típico do direito penal. Hipóteses de extinção de punibilidade estão em vários dispositivos do Código Penal, em especial no art. 107, que traz um rol exemplificativo de hipóteses de extinção de punibilidade. 
31. A INC 1/2021 não trata de crimes, mas de infrações administrativas ambientais. Até por consequência natural de alguns fatos que acontecem ao longo do trâmite do processo, em determinadas situações, o Estado não pode mais punir administrativamente o infrator ambiental, como no caso de prescrição ou morte do agente. Cabe destacar que as quatro hipóteses de extinção de punibilidade previstas no art. 117 da INC 1/2021 estão também previstas no art. 107 do Código Penal. Ou seja, são causas que guardam paralelo com as causas de extinção de punibilidade do direito penal.
32. Assim, não se vislumbra ilegal a explicitação, na INC 1/2021, de causas de extinção da possibilidade de aplicação de sanções administrativas e que não trazem inovações em relação às causas previstas no direito penal. Cabe ressaltar, ainda, que dispositivo idêntico constava da INC 2/2020, antecessora da INC 1/2021. 
[Questionamento] A INC 1/2021 teria estabelecido parâmetros de reincidência
33. Questões ligadas à reincidência estão previstas nos arts. 94-96 da INC 1/2021. Não se entende ilegal esse tipo de previsão em um regramento da estatura normativa de uma IN. Cabe ressaltar, inclusive, que a reincidência está tratada no art. 11 do Decreto 6.514/2008, que dispõe sobre as infrações e sanções administrativas ao meio ambiente e estabelece o processo administrativo federal para apuração destas infrações. A INC 1/2021 apenas disciplina de forma mais detalhada aspectos ligados à consideração da reincidência para efeitos da sanção pecuniária a ser aplicada. 
34. Destaque-se que dispositivos tratando de reincidência já estavam previstos na INC 2/2020 e na IN Ibama 10/2012 (norma que regulamentava o processo sancionador ambiental do Ibama antes da edição da INC 2/2020) .
[Questionamento] A INC 1/2021 dispõe sobre medidas administrativas cautelares
35. As medidas cautelares estão disciplinadas nos arts. 24 a 41 da INC 1/2021, estando previstas originalmente, no entanto, no art. 101 do Decreto 6.514/2008. A IN 1/2021 não inovou, portanto, no ordenamento jurídico, mas meramente disciplinou o que havia sido definido no decreto supracitado. 
36. Destaque-se, ainda, que dispositivos tratando dessas medidas cautelares já estavam previstos nas INC 2/2020 e na IN Ibama 10/2012 (norma que regulamentava o processo sancionador ambiental do Ibama antes da edição da INC 2/2020) .
[Questionamento] A INC 1/2021 estabeleceu 'prazos exíguos para a atuação fiscalizatória (5 dias) , sob pena de avocação do processo'
37. Conforme mencionado nos itens 14-15 desta instrução, a redação dos parágrafos do art. 15 foi modificada pela IN 2/2021, publicada poucos dias após a INC 1/2021. O prazo para elaboração do relatório de fiscalização passou a ser de 10 dias (e não mais 5) , prorrogáveis por uma vez. 
38. Na resposta à oitiva realizada pelo Tribunal, o Ibama argumentou que o prazo de 10 dias, prorrogáveis por mais 10 dias, 'é plenamente suficiente para sua elaboração, bastando que o fiscal tenha consciência de todo esse contexto ora apresentado...'. Destacou, ainda, que 'há possibilidade de que, ao consolidar as informações no relatório de fiscalização, o fiscal identifique a necessidade de diligências para obter dados ou esclarecimentos complementares... essa eventual necessidade será também registrada no relatório, sendo que os atos posteriores ... podem levar dias ou até meses...' (peça 37, p.4) .
39. Em uma análise inicial, não se vislumbra que o prazo concedido (de até 20 dias) seja flagrantemente inviável de ser cumprido ou que isso represente algum tipo de ilegalidade ou irregularidade. Um trabalho de natureza operacional pode até colher elementos que indiquem que tais prazos podem até não ser os mais adequados, mas não se trata de questão a ser investigada no âmbito de uma representação. 
[Questionamento] Inversão indevida de atos. A INC 1/2021 estabelece que o auto de infração é posterior ao relatório de fiscalização
40. A mudança de redação do § 1º do art. 15, abaixo reproduzido, [alterou] esse aspecto e deixou claro que o relatório de fiscalização pode ser produzido posteriormente à lavratura do auto de infração. Isso foi confirmado na resposta do Ibama à oitiva feita pelo Tribunal, que mencionou que a nova redação 'reestabeleceu a possibilidade de elaboração do relatório de fiscalização posteriormente à lavratura do auto de infração' (peça 37, p. 8-9) :
'§ 1º Em até 10 (dez) dias da lavratura do auto de infração, deverá ser elaborado o relatório de fiscalização, encaminhando-se o feito à autoridade hierarquicamente superior para, sucessivamente, sanear e dar prosseguimento ao processo administrativo de apuração de infração ambiental.'
41. Há dois aspectos trazidos na representação que não constituiriam ilegalidades ou irregularidades, em sentido mais estrito, mas que merecem ser devidamente analisados. O representante alega que a INC 1/2021 teria sido elaborada sem a participação dos servidores que atuam na área e que ela teria entrado em vigência imediatamente após sua publicação, o que teria causado diversos transtornos, levando praticamente à paralisação do processo sancionador ambiental por algum tempo. Cita-se trechos de carta assinada por servidores do Ibama dirigida ao Presidente da entidade, nos seguintes termos (peça 1, p. 14-17) :
'É importante dizer que os servidores viram com perplexidade a paralisação de todo o processo sancionador ambiental ocasionado pela publicação desta norma. As medidas necessárias para implementação das mudanças trazidas junto aos sistemas corporativos não foram tomadas previamente pela administração central do IBAMA e ICMBio, antes da entrada em vigor da INC MMA/IBAMA/ICMBIO 01/2021. Em face disso, todos os servidores que assinam a presente carta declaram que estão com suas atividades paralisadas pelas próprias autarquias, IBAMA e ICMBio, que não providenciaram os meios necessários junto aos sistemas e equipamentos de trabalho disponíveis para o exercício da atividade de fiscalização ambiental federal, análise e preparação para julgamento de processos de apuração de infrações ambientais.'
42. Ainda conforme apontado na mesma carta, em função dos diversos problemas causados pela vigência imediata da INC 1/2021, teriam ocorrido orientações formais de alguns gestores para que os servidores continuassem seguindo o rito processual definido na INC 2/2020, que havia sido revogada pela INC 1/2021.
43. Na oitiva realizada pelo TCU, foram feitos os seguintes questionamentos ao Ibama e ao ICMBio acerca desses aspectos:
'b.8) manifestação quanto aos impactos de a IN MMA/IBAMA/ICMBIO 1/2021 ter sido posta em vigência imediata, sem a realização de prévios ajustes nos sistemas eletrônicos do Ibama e ICMBio;
b.9) indicação e detalhamento dos ajustes necessários nos sistemas eletrônicos do Ibama e ICMBio para contemplar as inovações previstas na IN MMA/IBAMA/ICMBIO 1/2021 e na IN MMA/IBAMA/ICMBIO 2/2021, informando o prazo previsto para conclusão de cada um desses ajustes;
b.10) indicação e apresentação, se houver, da comprovação da participação/avaliação do corpo de fiscais do Ibama e do ICMBio acerca da viabilidade e da aplicação prática da Instrução Normativa Conjunta MMA/IBAMA/ICMBIO 1, de 12 de abril de 2021;'
44. As respostas apresentadas pelas duas entidades foram idênticas (...) (peça 37, p. 9-11 e peça 51, p. 6-7) .
45. Nas discussões referentes à nova norma, afirma-se que houve a participação do servidor Leslie Nelson Jardim Tavares, Coordenador de Operações de Fiscalização do Ibama, 'servidor com ampla experiência na fiscalização' e do servidor Diego Rodrigues, Coordenador-Geral de Proteção do ICMBio.
46. Quanto à vigência imediata da instrução normativa, assevera-se que não foram identificados 'impactos concretos relevantes no âmbito da fiscalização ambiental. As ações de fiscalização não foram interrompidas e os autos de infração não deixaram de ser lavrados...'. No que se refere aos ajustes nos sistemas eletrônicos, a maior parte das mudanças na norma 'não implicava em mudanças de sistemas, apenas adaptações de rotinas operacionais'.
47. Com relação às discussões técnicas para a produção da nova norma, entende-se que a participação de um servidor de cada instituição (Ibama e ICMBio) na formulação da norma revela nível baixo de participação, para uma norma bastante complexa e que tem impacto importante nos procedimentos pertinentes ao processo sancionador ambiental como um todo, desde a fiscalização ambiental até a cobrança, passando pela conciliação ambiental e pelas fases de instrução e julgamento de processos no âmbito do contencioso, em primeira e segunda instância. No âmbito do Ibama, por exemplo, não se indicou a participação de qualquer servidor da Superintendência de Infrações Ambientais, o que chama a atenção. 
48. Em que pese esse aspecto não constituir uma irregularidade ou ilegalidade em sentido estrito, entende-se que a elaboração de normativo de ordem técnica de tal amplitude, com baixo envolvimento das áreas técnicas destinatárias desse normativo, revela-se prática inadequada e que está conectada ao outro aspecto aqui tratado, da entrada imediata em vigência da INC 1/2021, que provocou uma série de dúvidas e questionamentos quanto a diversos aspectos da norma.
49. Apesar de o Ibama e o ICMBio, nas informações encaminhadas ao TCU, afirmarem que a entrada em vigor da INC 1/2021 não trouxe maiores impactos no desenvolvimento das atividades que compõem o processo sancionador, há diversas evidências presentes nos autos que indicam em sentido oposto.
50. Há várias comunicações formais de servidores questionando diversos aspectos da INC 1/2021 e levantando dúvidas quanto aos procedimentos a serem adotados em diversas situações. Algumas dessas comunicações foram assinadas, inclusive, por servidores que ocupavam cargos de chefia dentro da estrutura relativa ao processo sancionador do Ibama:
-  Carta 1/2021-NMI-SC/DITEC-SC/SUPES-SC, assinada por centenas de servidores do Ibama, dirigida ao Presidente da entidade (peça 37, p. 57-245) ;
- Ofício 80/2021/SAAP/DICAM/CNPSA/SIAM, assinado pela Chefe do Serviço de Apoio à Análise Preliminar, pela Chefe de Divisão de Conciliação Ambiental e pelo restante da Equipe de Análise Preliminar, dirigida à Coordenação Nacional do Processo Sancionador Ambiental (peça 37, p. 246-249) ;
- Nota Informativa 9738190/2021-NUFIS-MG/DITEC-MG/SUPES-MG, assinada por cerca de trinta agentes ambientais federais da Superintendência do Ibama em Minas Gerais, dirigido à Divisão Técnica e à Superintendência do Ibama em Minas Gerais (peça 37, p. 250/255) ;
- Despacho 9740960/2021-DICAM/CNPSA/SIAM, assinado pela então Chefe de Divisão de Conciliação Ambiental, dirigido à Coordenação Nacional do Processo Sancionador Ambiental (peça 37, p. 256/264) ;
- Manifestação Técnica 1/2021-SC/NUCAM-ECAC/SUPES-SC, originada da Equipe de Condução de Audiências de Conciliação do Nucam do Ibama em Santa Catarina, assinada por cerca de quarenta servidores, dirigido à Coordenação Nacional do Processo Sancionador Ambiental (p. 265/275) ;
- Carta Aberta à Coordenação-Geral de Proteção do ICMBio, de 20/4/2021, assinada por mais de duzentos servidores da carreira de especialista em Meio Ambiente do ICMBio, dirigido à Coordenação Geral de Proteção da entidade (p. 276/302) (repetida na peça 54, 55, 59, 60, 64, 65) .
51. Esses questionamentos, em grande volume, já indicam que a aplicação imediata de diversos dispositivos da INC 1/2021 não era tão simples assim. 
52. Destaque-se que, em 14/4/2021, dois dias após a publicação da INC 1/2021, o Superintendente de Apuração de Infrações Ambientais emitiu o Ofício Circular 1/2021/DICAM/CNPSA/SIAM, dirigido aos setores do Ibama, em Brasília e nos Estados, que lidam com o processo sancionador, em que comunica (peça 67) (grifos nossos) :
- a abertura de um processo com a finalidade de 'viabilizar canal específico e exclusivo para esclarecimento de dúvidas, críticas e sugestões sobre as regras relacionadas à conciliação ambiental';
- que a administração do Ibama iria emitir normativo sobre as regras de transição da norma anterior para a INC 1/2021;
- que os processos de conciliação ambiental já abertos 'deverão continuar recebendo o tratamento dado pela antiga Instrução Normativa Conjunta nº 02/2020, para que as atividades não sofram paralisação'.
53. O expediente acima mencionado confirma o que foi apontado na representação e constitui evidência clara de que havia impedimentos para a aplicação de dispositivos relacionados à conciliação ambiental e que teria sido mais adequado estabelecer uma vacatio legis para a entrada em vigor da norma, de forma que, quando as novas regras entrassem em vigência, já não houvesse mais dúvidas quanto à sua aplicação. Além disso, o expediente também evidencia a pertinência [de se ter] envolvido outros setores no processo de elaboração da norma, o que poderia ter esclarecido várias das dúvidas que surgiram posteriormente à [sua] publicação.  
54. Conforme mencionado no item 46 acima, na resposta à oitiva realizada pelo Tribunal, informou-se que não houve a necessidade de realização de grandes adaptações nos sistemas informatizados utilizados no processo sancionador. Não há elementos nos autos que permitam a análise mais ampla de quais teriam eventualmente sido essas necessidades, mas o expediente de peça 68 indica que pelo menos em relação a um aspecto relevante essa necessidade de ajuste em sistemas se fazia presente. Tal expediente é um ofício-circular, emitido em 14/4/2021, pelo Coordenador-Geral de Fiscalização a todas as unidades do Ibama que trabalham com fiscalização ambiental. 
55. Nesse comunicado, indica-se não ser possível a autoridade superior abrir o processo no sistema e em seguida proceder a uma análise prévia instrutória, como indicado na norma. Por esse motivo, orienta que a fiscalização continue procedente como fazia antes, 'até que o MMA apresente regra transitória para este caso'. 
56. Isso reforça a evidência de que a entrada [imediata] em vigor da INC 1/2021 gerou prejuízos para o andamento das atividades pertinentes ao processo sancionador, comprometendo o desempenho dessas atividades, em colisão com o princípio da eficiência, que deve nortear a administração pública, conforme estabelecido no caput do art. 37 da Constituição Federal. 
57. Mencione-se, ainda, o teor da Nota Técnica 11/2021/SIAM, expedida em 30/07/2021. Nela, o então Superintendente Substituto de Infrações Ambientais mencionou que, após a publicação da INC 1/2021, havia sido solicitado que as áreas técnicas apresentassem críticas, dúvidas e sugestões ao modelo instituído pela INC 1/2021 e que houve 337 manifestações pontuais acerca da norma. Registrou que 'diante das manifestações contundentes acerca da pertinência da recém-publicada INC 1/2021, a SIAM iniciou quase que imediatamente tratativas para elaboração de novo arcabouço normativo' (peça 69) .
58. Foi então criado um grupo de trabalho, por meio da Portaria Ibama 1999, de 4/8/2021 (peça 70) , com prazo de duração de um mês (prorrogado por mais um mês pela Portaria Ibama 2237, de 1º/9/2021) : 
'com a finalidade de formalizar proposta técnica de alteração da Instrução Normativa que regulamenta o processo administrativo federal para apuração de infrações administrativas por condutas e atividades lesivas ao meio ambiente, com o objetivo de aprimorar seu fluxo processual, trazendo melhorias em termos de eficácia e celeridade'.
59. Esse trabalho está sendo documentado no âmbito do Processo SEI 02001.Processo 015834/2021-78. Consta desses autos uma minuta de alteração do Decreto 6.514/2008, mas não consta [do processo], até o momento, proposta de nova instrução normativa. 
60. A constituição desse grupo, menos de quatro meses após a publicação da INC 1/2021, reforça a convicção de que a forma de elaboração dessa instrução normativa, sem maior discussão com as áreas técnicas envolvidas, foi inadequada. Gerou muitos questionamentos e motivou a necessidade de estudos para uma nova modificação. Se a edição da norma tivesse sido precedida de discussões técnicas mais amplas, era provável que essas dúvidas e questionamentos fossem sensivelmente reduzidos, diminuindo o impacto negativo nas atividades referentes ao processo sancionador causados por essas dúvidas e eliminando a necessidade de se fazer novos estudos com vistas a alterar a norma. 
61. Essas alterações constantes de normativos são bastante indesejáveis, pois causam descontinuidade de procedimentos, necessidades de novos treinamentos, adaptações em sistemas, insegurança jurídica para os autuados etc. No caso do processo sancionador, a INC 2/2020 foi publicada em 29/1/2020. Pouco mais de um ano depois (12/4/2021) , publicou-se a INC 1/2021 (retificada pontualmente duas semanas depois pela INC 2/2021) . E no momento, estão sendo feitas discussões para novas alterações no normativo. Além dos prejuízos para o desenvolvimento das atividades, há todo um custo administrativo envolvido nesses processos de alteração de normativos, comprometendo o princípio da eficiência, como já mencionado.
CONCLUSÃO
62. Conforme se constata da análise feita nos itens 14-40 desta instrução, as ilegalidades em sentido estrito apontadas na representação não se confirmaram. 
63. Por outro lado, como narrado nos itens 41-61 acima, confirmaram-se dois aspectos apontados na representação, relacionados à INC 1/2021-MMA-Ibama-ICMBio, que revelaram a adoção de procedimentos inadequados por parte dos órgãos envolvidos. Constatou-se a não participação de servidores dos setores envolvidos com a matéria objeto da norma em sua elaboração, bem como a entrada em vigência imediata da nova norma. Isso suscitou muitos dúvidas e dificuldades quanto à sua aplicação, que causaram problemas para a execução das atividades pertinentes ao processo sancionador, no período que se seguiu à publicação da norma. Gerou também a necessidade de realização de novos estudos para uma possível alteração do normativo em breve. 
64. Os procedimentos acima não se coadunam com o princípio da eficiência que deve pautar a Administração Pública, conforme previsto no caput do art. 37 da Constituição Federal. Dessa forma, cabe dar ciência dos fatos ao órgão e entidades signatários da INC 1/2021 (...) de que [a não] participação dos servidores dos setores envolvidos com a temática e a entrada em vigência imediata da norma provocaram dificuldades na sua aplicação, comprometendo a realização das atividades pertinentes ao processo sancionador logo após a publicação, em desconformidade com o princípio da eficiência previsto no art. 37, caput, da Constituição Federal.
65. O representante requereu a concessão de medida cautelar no sentido de determinar a suspensão da INC 1/2021. 
66. Apesar de parte dos fatos apontados pelo representante terem se confirmado, entende-se não ser pertinente a concessão da medida cautelar pleiteada, até pela presença do periculum in mora reverso. A eventual suspensão cautelar da INC 1/2021 geraria insegurança jurídica em todo o processo sancionador, que causaria ineficiência administrativa e prejuízos ao atingimento dos objetivos desse processo. Em que pesem os problemas verificados na entrada em vigor de forma imediata da INC 1/2021, já transcorreu prazo suficiente para [que] o Ibama e o ICMBio se adaptassem para aplicar as regras estabelecidas nessa norma. 
67. No mérito, o representante requer a declaração da nulidade da citada instrução normativa.
68. Entende-se não ser o caso de o Tribunal deferir esse pedido. As ilegalidades em sentido estrito apontadas não se confirmaram. Os problemas detectados estão ligados ao processo de elaboração da norma e à sua entrada em vigência de forma imediata, não dizendo respeito ao seu conteúdo. Cabe destacar, mais uma vez, que a análise feita nesta representação não adentrou o mérito do conteúdo da norma em questão, o que não seria apropriado em sede de representação, a menos que a norma contivesse dispositivos ilegais, o que não se verificou. 
69. A representação deve ser considerada parcialmente procedente, portanto, formulando-se a ciência apontada no item 64 acima."
4.	Feitos tais apontamentos, a unidade instrutiva, em pareceres uniformes, apresentou a seguinte proposta de mérito (peças 71, p. 13; 72 e 73) :
"I) Conhecer da presente representação, satisfeitos os requisitos de admissibilidade previstos nos art. 237, inciso III, parágrafo único, do Regimento Interno/TCU, e no art. 103, § 1º, da Resolução-TCU 259/2014 [e considerá-la parcialmente procedente];
II) indeferir o pedido cautelar de suspensão da INC 1/2021-MMA-Ibama-ICMBio, tendo em vista a inexistência dos pressupostos necessários para adoção da referida medida;
III) dar ciência  ao MMA, ao Ibama e ao ICMBio,  com  fundamento  nos arts. 2º, inciso II, e 9º, inciso I, da  Resolução-TCU  315/2020, de que a elaboração da INC 1/2021-MMA-Ibama-ICMBio sem a participação dos servidores dos setores envolvidos com a temática e a entrada em vigência imediata da norma provocaram dificuldades na sua aplicação, comprometendo a realização das atividades pertinentes ao processo sancionador logo após a publicação, em desconformidade com o princípio da eficiência previsto no art. 37, caput, da Constituição Federal;
IV) comunicar ao MMA, ao Ibama, ao ICMBio e ao representante a decisão que vier a ser adotada nestes autos;
V) arquivar o presente processo, nos termos do art. 237, parágrafo único, c/c o art. 250, inciso I, do Regimento Interno/TCU."
	É o Relatório.

não há.

Não atuou.

REPRESENTAÇÃO. INSTRUÇÃO NORMATIVA CONJUNTA IBAMA/MMA/ICMBio 1/2021. SUPOSTAS IRREGULARIDADES NO NORMATIVO NÃO EVIDENCIADAS. CONHECIMENTO E PROCEDÊNCIA PARCIAL. CIÊNCIA. APENSAMENTO.

REPRESENTAÇÃO (REPR)

Secretaria de Controle da Agricultura e do Meio Ambiente - SecexAgroAmbiental.

Em exame a Representação formulada pelo Senador da República, Sr. Jacques Wagner, mediante a qual traz ao conhecimento deste Tribunal possíveis ilegalidades na Instrução Normativa Conjunta MMA/IBAMA/ICMBio 1, de 12/4/2021, doravante denominada INC 1/2021, que regulamenta o processo administrativo federal para apuração de infrações administrativas por condutas e atividades lesivas ao meio ambiente (peça 1) .
2.	Após apontar as questões de fato e de direito que embasariam estes autos, o representante postulou, em síntese: i) a adoção de medida cautelar para determinar a suspensão imediata da vigência da Instrução Normativa Conjunta MMA/IBAMA/ICMBio 1/2021; ii) o chamamento do MMA, do IBAMA, e do ICMBio para que comprovem a adequação do normativo retrocitado à Constituição Federal de 1988, a¿ Lei 9.784/1999, ao Código de Processo Civil e a outras normas e matérias que por esse ato normativo infralegal são alteradas; iii) a verificação de possíveis atos de improbidade administrativa e de eventual crime de responsabilidade por parte dos representados; e iv) a declaração de nulidade da indigitada INC 1/2021.
3.	Na instrução inicial, a Secretaria de Controle Externo da Agricultura e do Meio Ambiente - SecexAgroAmbiental efetuou, por delegação de competência deste Relator, a oitiva do MMA, do IBAMA e do ICMBio para que se manifestassem acerca das questões apontadas pelo representante, bem como diligência junto àqueles órgãos e entidades para que encaminhassem documentos para subsidiar a instrução deste feito. 
4.	Após o pedido e deferimento de prorrogação de prazo, o IBAMA, o ICMBio e o MMA encaminharam extensa documentação aos autos (peças 36/49 e 52/66) . 
5.	Os elementos carreados ao processo foram examinados pela SecexAgroAmbiental que, ao final, apresentou encaminhamento que contempla, sinteticamente: i) conhecer da presente Representação, para no mérito, considerá-la parcialmente procedente; ii) indeferir o pedido de cautelar formulado nos autos; iii) dar ciência ao MMA, ao IBAMA e ao ICMBio de que a elaboração da INC 1/2021 sem a participação dos servidores dos setores envolvidos com a temática e a entrada em vigência imediata da norma provocaram dificuldades na sua aplicação, comprometendo a realização das atividades pertinentes ao processo sancionador logo após a publicação, em desconformidade com o princípio da eficiência previsto no art. 37, caput, da Constituição Federal.
II
6.	Inicio o exame deste feito destacando que a presente Representação deve ser conhecida, porquanto oposta em alinhamento aos preceitos normativos cabíveis, em especial, os arts. 237, inciso III, e parágrafo único, c/c art. 235 do Regimento Interno/TCU.
7.	Quanto ao mérito, insta destacar, sobre os pedidos veiculados pelo representante, que aquele atinente à verificação de possíveis atos de improbidade administrativa e de eventual crime de responsabilidade por parte dos representados não será apreciado, dado que tal proceder não se inclui entre as competências do Tribunal de Contas da União.
8.	Todavia, proporei o envio de cópia do Acórdão que sobrevier ao Ministério Público Federal para a adoção das medidas que entender cabíveis.   
9.	Prosseguindo, tem-se que o representante apontou as seguintes ocorrências, as quais se caracterizariam como irregularidades na INC 1/2021: i) desvio de finalidade do art. 15, § 3º, quanto à avocação de atribuições; ii) tratamento de questões que deveriam ser objeto de Lei Ordinária (arts. 117; 122, caput, e § 1º; e 123, caput, e parágrafo único) ; iii) estabelecimento de parâmetros de reincidência e de medidas administrativas cautelares; iv) fixação de prazos exíguos para a atuação fiscalizatória (5 dias) , sob pena de avocação do processo; e v) inversão indevida de atos, dado que o auto de infração seria emitido posteriormente ao relatório de fiscalização.
10.	Quanto ao suposto desvio de finalidade quanto à avocação de atribuições (art. 15, § 3º) , tem-se que, após a edição da Instrução Normativa Conjunta MMA/IBAMA/ICMBio 2/2021, o art. 15, no que tange à matéria em foco, passou a vigorar com a seguinte redação:
"Art. 15. Constatando a ocorrência de infração administrativa ambiental, demonstrada em relatório de fiscalização, nos termos do capítulo anterior, o agente ambiental federal designado para atividades de fiscalização lavrará auto de infração em termo próprio por meio do qual indicará a imposição de sanções e formalizará a aplicação de medidas administrativas cautelares, a seguir especificadas:
 (...) 
§ 1º Em até 10 (dez) dias da lavratura do auto de infração, deverá ser elaborado o relatório de fiscalização, encaminhando-se o feito à autoridade hierarquicamente superior para, sucessivamente, sanear e dar prosseguimento ao processo administrativo de apuração de infração ambiental.
§ 2º O prazo fixado no parágrafo anterior poderá ser prorrogado, uma única vez por igual período, por ato da Diretoria responsável pela fiscalização ambiental na respectiva autarquia, admitida delegação.
§ 3º Transcorrido o prazo estabelecido no parágrafo anterior ou não sendo satisfatório o atendimento das correções e das complementações requeridas, a autoridade hierarquicamente superior adotará as providências necessárias para a continuidade ou não do processo administrativo, encaminhando para a apuração das devidas responsabilidades administrativas, desde que presentes indícios de desídia.
§ 4º Cumprido o trâmite estabelecido pela Seção II, do presente Capítulo IV, o chefe da unidade administrava ambiental federal do local da infração, após o recebimento do processo administrativo, instrumentalizado pelo auto de infração regularmente emitido e a notificação do autuado, deverá enviá-lo no prazo máximo de 2 (dois) dias ao Nucam para o início da fase de conciliação ambiental."
11. 	As disposições acima, per se, não indicam interferência indevida ou desvio de finalidade no ato de avocação. A sistemática estabelecida não altera a competência para a lavratura do auto de infração - que continua sendo do Agente Ambiental de Fiscalização -, mas prevê, tão-somente, que, uma vez elaborado o relatório de fiscalização, este e o respectivo auto de infração serão encaminhados à autoridade superior a quem compete dar prosseguimento ao processo. 
12.	Como apontado pela SecexAgroAmbiental, há dispositivo no Regulamento Interno de Fiscalização do IBAMA (Portaria IBAMA 24/2016) que prevê fluxo de trabalho similar ao previsto na INC 1/2021:
"Art. 69. Após a lavratura dos documentos de fiscalização ambiental, o AAF [Agente Ambiental Federal] os encaminhará à chefia imediata para abertura do processo administrativo de apuração de infração ambiental, na forma e no prazo estabelecidos e, em seguida, ao setor competente para instrução e julgamento. 
§ 1º A autoridade competente que receber os documentos de fiscalização ambiental deverá verificar se não há pendências nas informações e documentos e solicitar, caso haja necessidade, as correções necessárias."
13.	Prosseguindo, o representante aduz que a INC 1/2021 teria tratado de matérias cujo regramento deveria ter sido efetuado por meio de Lei Ordinária.
14.	Aponta, como exemplo, o art. 117, que prevê formas de extinção da punibilidade ambiental:
"Art. 117. Extingue a punibilidade:
I - a prescrição da pretensão punitiva;
II - a morte do autuado antes do trânsito em julgado administrativo, comprovada por certidão de óbito;
III - a retratação do autuado, nos casos admitidos; e
IV - a anistia."
15.	Conforme bem pontuado pela SecexAgroAmbiental, as causas de extinção da punibilidade previstas no dispositivo supra estão em alinhamento com o rol de causas de encerramento da punibilidade aplicadas no direito penal, previstas no art. 107 do Código Penal (Decreto-Lei 2.848/1940) :
"Art. 107 - Extingue-se a punibilidade:  (Redação dada pela Lei nº 7.209, de 11.7.1984) 
I - pela morte do agente;
II - pela anistia, graça ou indulto;
III - pela retroatividade de lei que não mais considera o fato como criminoso;
IV - pela prescrição, decadência ou perempção;
V - pela renúncia do direito de queixa ou pelo perdão aceito, nos crimes de ação privada;
VI - pela retratação do agente, nos casos em que a lei a admite;
VII - (Revogado pela Lei nº 11.106, de 2005) 
VIII - (Revogado pela Lei nº 11.106, de 2005) 
IX - pelo perdão judicial, nos casos previstos em lei."
16.	Portanto, não se vislumbra a irregularidade aventada, eis que o normativo em foco não inovou no ordenamento jurídico, mas apenas seguiu preceitos aplicados ao direito penal acerca da extinção da punibilidade.
17.	Segue asseverando que o art. 122, caput, e § 1º, teria inserido norma de natureza processual civil, prevendo, inclusive, efeitos contrários a instrumentos e poderes conferidos pelo Código de Processo Civil - CPC.
18.	Eis o teor do dispositivo em questão: 
"Art. 122. A propositura de demanda judicial, pelo autuado, visando à suspensão dos efeitos ou à declaração de nulidade do auto de infração, das sanções ou de outras medidas aplicadas, não impede o normal prosseguimento do processo de apuração da infração ambiental.
§ 1º No prazo para oferecimento de defesa no âmbito judicial, o órgão ambiental federal autuante poderá apresentar reconvenção visando à reparação do dano ambiental."
19.	Tanto o caput do dispositivo acima, quanto o parágrafo primeiro, apenas estabeleceram normas acerca do rito processual das infrações administrativas. 
20.	A disposição constante da cabeça do artigo em questão deixa clara a independência de instâncias, ou seja, expressa que a apuração ambiental não será obstada mediante a simples propositura de ação judicial por parte do autuado. Por óbvio, havendo expressa determinação judicial em sede cautelar ou ainda em sede de antecipação de tutela no sentido de paralisar o seguimento do processo administrativo até ulterior decisão meritória do Poder Judiciário, a medida deverá ser devidamente cumprida. 
21.	Quanto ao parágrafo primeiro, traz tão-somente regra já prevista no próprio Código de Processo Civil relativa à reconvenção, que, como é cediço, é o instrumento pelo qual o réu pode optar, independente de oferecer contestação, por formular pretensão contra o autor da ação (art. 343) :
"Art. 343. Na contestação, é lícito ao réu propor reconvenção para manifestar pretensão própria, conexa com a ação principal ou com o fundamento da defesa.
§ 1º Proposta a reconvenção, o autor será intimado, na pessoa de seu advogado, para apresentar resposta no prazo de 15 (quinze) dias.
§ 2º A desistência da ação ou a ocorrência de causa extintiva que impeça o exame de seu mérito não obsta ao prosseguimento do processo quanto à reconvenção.
§ 3º A reconvenção pode ser proposta contra o autor e terceiro.
§ 4º A reconvenção pode ser proposta pelo réu em litisconsórcio com terceiro.
§ 5º Se o autor for substituto processual, o reconvinte deverá afirmar ser titular de direito em face do substituído, e a reconvenção deverá ser proposta em face do autor, também na qualidade de substituto processual.
§ 6º O réu pode propor reconvenção independentemente de oferecer contestação."
22.	De igual modo, não se vislumbra irregularidade no art. 123, abaixo transcrito, o qual, segundo aponta o representante, teria atribuído efeito vinculante a instrumentos procedimentais:
"Art. 123. As autoridades públicas devem atuar para aumentar a segurança jurídica na aplicação das normas, inclusive por meio de regulamentos, súmulas administrativas e respostas a consultas.
Parágrafo único. Os instrumentos previstos no caput deste artigo terão caráter vinculante em relação ao órgão ou entidade a que se destinam, até ulterior revisão."
23.	Como é cediço, os órgãos e entidades públicos possuem a prerrogativa de editar normativos e regulamentos visando à organização de sua própria administração, não caracterizando tal fato, a priori, abuso ao poder de editar leis conferido ao Parlamento Brasileiro.
24.	Se determinado órgão ou entidade incorre na prática de extrapolação do poder regulamentar que lhe cabe, a situação será levada à autoridade competente para deliberar sobre o assunto, ou seja, a análise é feita em cada caso, tomado de forma individual e concretamente. 
25.	Quanto ao efeito vinculante, previsto no parágrafo único, não há como inferir que o fato enseja irregularidade, dado que, de forma diferente, v.g., da Súmula Vinculante editada pelo Supremo Tribunal Federal, que tem eficácia erga omnes em relação aos demais órgãos do Poder Judiciário e à Administração Pública direta e indireta, nas esferas Federal, Estadual e Municipal (art. 103-A da Constituição Federal) , o normativo em questão limitou a estabelecer a vinculação ao próprio órgão ou entidade destinatário da norma.
26.	O representante prossegue asseverando que seria irregular o fato de a INC 1/2021 ter estabelecido parâmetros de reincidência e da adoção de medidas cautelares (arts. 94, 95 e 96 e 24 a 41, respectivamente) . 
27.	 Eis os dispositivos que cuidam do agravamento da multa por reincidência:
"Art. 94. O agravamento por reincidência será aplicado no momento do julgamento do auto de infração, na forma do art. 11 do Decreto nº 6.514, de 2008.
§ 1º Considera-se julgado, para fins de agravamento, o auto de infração cuja sanção pecuniária:
I - foi paga;
II - está sob parcelamento; ou
III - foi convertida em serviços de preservação, melhoria e recuperação da qualidade do meio ambiente.
§ 2º Na hipótese de mais de um auto de infração julgado, o agravamento será realizado:
I - sobre o auto de infração que gerar uma maior elevação do valor da multa, se diferentes; ou
II - sobre apenas um auto de infração, se iguais.
Art. 95. Considera-se reincidência:
I - específica: o cometimento de nova infração ambiental capitulada sob o mesmo tipo infracional, aplicada na forma do inciso I do art. 11 do Decreto nº 6.514, de 2008;
II - genérica: o cometimento de nova infração ambiental capitulada sob tipo infracional distinto, aplicada na forma do inciso II do art. 11 do Decreto nº 6.514, de 2008.
Art. 96. Para efeito de agravamento da multa por reincidência, poderão ser utilizados autos de infração confirmados por outros órgãos integrantes do Sistema Nacional do Meio Ambiente (Sisnama) .
§ 1º O órgão ambiental federal autuante poderá celebrar acordos de cooperação com órgãos estaduais e municipais de meio ambiente visando dar cumprimento ao disposto neste artigo.
§ 2º A informação acerca de eventuais autos de infração confirmados também poderá ser solicitada aos órgãos estaduais e municipais de meio ambiente, com base na Lei nº 10.650, de 16 de abril de 2003.
§ 3º O agravamento por reincidência, a atenuante ou a majoração incidirão individualmente sobre o valor da multa indicada ou adequada pelos critérios de razoabilidade e proporcionalidade, sendo somados para determinar o valor da sanção."
28.	Não vislumbro irregularidade nas previsões normativas supra, mormente tendo-se em conta, como bem assentado pela SecexAgroAmbiental, que a INC 1/2021, ao tratar do tema em foco, apenas estabeleceu, como é de praxe em uma Instrução Normativa, procedimentos específicos para matéria já regrada no Decreto 6.514/2008, que dispõe sobre as infrações e sanções administrativas ao meio ambiente e estabelece o processo administrativo federal para apuração destas infrações (art. 11) .
29.	De igual modo, o tratamento conferido às medidas cautelares na INC 1/2021 é no sentido de explicitar procedimentos para se cumprir o que estabelecido no art. 101 do indigitado Decreto 6.514/2008.
30.	Como se nota, as medidas de Poder de Polícia que pode o Agente Ambiental Federal - AAF adotar, de caráter cautelar, previstas no art. 24 da INC 1/2021, são as mesmas insculpidas no art. 101 daquele Decreto:
INC 1/2021
"Art. 24. Constatada a infração ambiental, o agente ambiental federal autuante, no exercício exclusivo de seu poder de polícia, poderá aplicar as seguintes medidas administrativas cautelares:
I - apreensão;
II - embargo de obra ou atividade e suas respectivas áreas;
III - destruição ou inutilização dos produtos, subprodutos e instrumentos da infração;
IV - demolição;
V - suspensão de venda ou fabricação de produto; e
VI - suspensão parcial ou total de atividades."
Decreto 6.514/2008 
"Art. 101.  Constatada a infração ambiental, o agente autuante, no uso do seu poder de polícia, poderá adotar as seguintes medidas administrativas:
I - apreensão;
II - embargo de obra ou atividade e suas respectivas áreas;
III - suspensão de venda ou fabricação de produto;
IV - suspensão parcial ou total de atividades;
V - destruição ou inutilização dos produtos, subprodutos e instrumentos da infração; e
VI - demolição."
31.	Outro ponto abordado pelo representante diz respeito à possível fixação de prazo exíguo para a atuação fiscalizatória, sob pena de avocação do processo. 
32.	Trata-se do art. 15, §§ 1º a 4º, da INC 1/2021 - transcrito no item 10 acima - que, após a modificação perpetrada pela Instrução Normativa Conjunta MMA/IBAMA/ICMBio 2/2021, passou a prever o prazo de 10 (dez) dias, prorrogável por igual período, para a elaboração do relatório de fiscalização, sendo certo que, ao término do período devidamente prorrogado (20 dias) , sem que o AAF tenha produzido aquele documento, a autoridade superior deve adotar as medidas cabíveis para o prosseguimento das apurações.
33.	Quando questionado sobre a pertinência desse prazo - 20 dias -, o IBAMA apontou que ele "é plenamente suficiente para [a] elaboração [do relatório de fiscalização]", não havendo, portanto, à míngua de outras condicionantes, irregularidade no dispositivo mencionado pelo representante.
34.	Por fim, não mais persiste a aventada inversão indevida de atos, em que o auto de infração seria emitido posteriormente ao relatório de fiscalização, porquanto, como assente no § 1º do art. 15 da INC 1/2021, este último documento deve ser emitido em até 10 (dez) dias depois da lavratura do auto de infração: 
"§ 1º Em até 10 (dez) dias da lavratura do auto de infração, deverá ser elaborado o relatório de fiscalização, encaminhando-se o feito à autoridade hierarquicamente superior para, sucessivamente, sanear e dar prosseguimento ao processo administrativo de apuração de infração ambiental."
III
35.		Noutro giro, concordo com a SecexAgroAmbiental quando pondera que é necessário dar ciência ao IBAMA, ao ICMBio e ao Ministério do Meio Ambiente que de que a não participação dos servidores dos setores envolvidos com a temática e a entrada em vigência imediata da norma provocaram dificuldades na sua aplicação, comprometendo a realização das atividades pertinentes ao processo sancionador logo após a publicação. Acrescento, ainda, que tais dificuldades poderiam ter sido evitadas e/ou minimizadas mediante prévio treinamento de pessoal sobre as novas regras. 
36.	Como verificado pela unidade especializada, a imediata entrada em vigor do normativo ora em foco ocasionou uma série de dificuldades operacionais, em função da necessidade de ajustes nos sistemas informatizados, de modo a abranger as novas funcionalidades requeridas pelo então novel regramento.
37.		Sobre esse tema, é bom frisar que as questões relativas a possíveis melhorias no processo sancionador do IBAMA serão analisadas na Auditoria de Natureza Operacional objeto do TC-Processo 038.685/2021-3, de minha Relatoria, sendo cabível, desse modo, apensar estes autos aqueloutro processo.
38.	Sobre o pedido de cautelar veiculado pelo representante, a análise efetuada ao longo de toda essa Proposta de Deliberação indica que não estão presentes o fumus boni iuris e o periculum in mora, requisitos indispensáveis ao deferimento da medida de urgência.
39.	Ao revés, como apontado pela SecexAgroAmbiental, há o perigo de demora reverso, dado que a suspensão da INC 1/2021 acarretaria insegurança jurídica no trâmite de todo o processo sancionador ambiental, situação que deve, a toda evidência, ser evitada.
40.	Fixados tais pontos, estou de acordo com o posicionamento da SecexAgroAmbiental, motivo pelo qual, em adição aos comentários acima efetuados, incorporo os argumentos lançados por aquela unidade especializada na instrução transcrita no Relatório precedente às minhas razões de decidir. 
41.	Cabível, por fim, dar ciência do Acórdão que sobrevier ao representante, ao MMA, ao IBAMA e ao ICMBio. 
	Ante o exposto, manifesto-me por que seja adotado o Acórdão que ora submeto a este Colegiado.
T.C.U., Sala das Sessões, em 16 de fevereiro de 2022.
MARCOS BEMQUERER COSTA
Relator